---
title: "Semesterbegleitende Abgabe SoSe2026"
output: html_document
---
```{r setup, include=FALSE}
knitr::opts_chunk$set(echo = TRUE)
```
# Statistik im Bachelor Wirtschaftsinformatik
Dozent_innen: Martin Spott, Michael Heimann, Anja Hirsch   
Stand: `r format(Sys.Date(), format='%d.%m.%Y')`

<!-- Bitte geben Sie Ihre Gruppennummer und Ihre Namen an -->

**Gruppe:**

[Gruppe_Z1G1_H]

**Autor_innen:**

[ Alnabulsi, Mohamad Anas ]  
[ Habachia, Mohamad ]  
[ Orabe, Abdalkarem ]  
[ Ibrahim, Hassan ]


## Einleitung

In diesem Semester beschäftigen wir uns mit Kraftstoffpreisen in Berlin. Dazu benutzen wir Daten von der Organisation Tankerkönig [1], die jede Preisänderung angeschlossener Tankstellenbetreiber_innen mit Zeitstempel protokolliert. In der Datei *tankerkoenigSoSe2026.csv* finden Sie den Ausschnitt der Daten, den Sie für die Aufgaben benutzen sollen. Dabei haben wir für jede Tankstelle und jede Stunde den Median der von Tankerkönig registrierten Preisänderungen der Kraftstoffe Diesel und E10 ermittelt.

### Regeln

Arbeiten Sie in Ihrer Moodlegruppe von bis zu vier Studierenden, die alle in derselben Übungsgruppe sein und die eine zu wählende Abgabe auch in den zugehörigen Übungen vorstellen müssen (Terminkalender folgt). Jede/r von Ihnen hat in Moodle nur Zugriff auf die Gruppeneinteilung Ihrer in LSF festgelegten Übungsgruppe, wo Sie sich in einer Gruppe eintragen müssen, um Punkte zu bekommen.   

Bearbeiten Sie die Aufgaben fortlaufend in diesem RMarkdown-Dokument und geben es bei jeder Teilabgabe komplett als RMarkdown- und als mit Knit übersetztes HTML-Dokument ab. Stellen Sie sicher, dass das RMarkdown-Dokument auch für uns lauffähig ist. Gehen Sie dazu davon aus, dass sich auf unseren Rechnern die Daten im selben Verzeichnis befinden werden wie Ihr RMarkdown-Dokument. 

Benutzen Sie nur Verfahren und Techniken, die wir in der Vorlesung besprochen haben. Sie können aber gerne komplexere Visualisierungen einsetzen, wenn dies sinnvoll erscheint. 

Erklären Sie kurz Ihr Vorgehen vor jedem Codeabschnitt und interpretieren die Ergebnisse danach. Schreiben Sie Erklärungen/Interpretationen in Textform zwischen die Codeblöcke, nicht als Kommentare in die Codeblöcke. Sie können den Code aber gerne zusätzlich knapp kommentieren.   

Für jede weitere Woche bekommen Sie eine Aufgabenstellung in RMarkdown, die Sie bitte in diesem Dokument fortlaufend anhängen und dort bearbeiten. Geben Sie immer das gesamte Dokument einschließlich der vorangehenden Aufgaben ab, da die Aufgaben teilweise aufeinander aufbauen und Sie vorangehende Lösungen später benötigen. 

## Woche 1 -- 05.05.2026

Beschreiben Sie zwischen den Codeblöcken in Textform, was Sie warum tun und was Sie herausfinden.

**a. Importieren Sie die Daten.**

Zunächst laden wir den Tankerkönig-Datensatz in R. Da es sich um deutsche Daten handelt, verwenden wir `read.csv2()`, da hier Werte häufig mit Semikolon getrennt sind. Anschließend betrachten wir die Struktur der Daten mit `str()`.
```{r aufgabe_1a}
# WICHTIG: Die Datei tankerkoenigSoSe2026.csv muss im selben Ordner liegen!
tankerkoenig <- read.csv("tankerkoenigSoSe2026.csv")

# Einen ersten Überblick über die Datenstruktur verschaffen
str(tankerkoenig)
```

**b. Beschreiben Sie die Daten. Was sind die Merkmale, was die Merkmalsträger?**

Merkmalsträger (Untersuchungseinheit): Ein einzelner Merkmalsträger ist hier eine spezifische Tankstelle in einer ganz bestimmten Stunde. Jeder Zeile im Datensatz (jede Beobachtung) entspricht genau einer solchen Kombination aus Tankstelle und Stunde.

Merkmale (Variablen): Die Merkmale sind die für diese Träger erfassten Eigenschaften. Dazu gehören laut Einleitung die Tankstelle (z.B. ID), die Zeit (Stunde), die Marke der Tankstelle (`brand`) sowie der jeweilige Median-Preis für Diesel und E10.

**c. Geben Sie für alle Merkmale an, ob sie qualitativ/quantitativ, diskret/stetig und auf welchen Skalen sie definiert sind.**

Aus der Beschreibung des Datensatzes lassen sich folgende Einstufungen ableiten:
1. Tankstellen-Identifikator: Qualitativ, nominalskaliert.
2. Marke (`brand`): Qualitativ, nominalskaliert (Kategorien ohne natürliche Rangfolge).
3. Stunde (Zeitstempel): Quantitativ, intervallskaliert (oder verhältnisskaliert, wenn als Dauer seit einem Nullpunkt gemessen). Wird hier als diskret behandelt, da es sich um volle Stunden handelt.
4. Preise (Diesel & E10): Quantitativ, stetig, verhältnisskaliert (sie können jeden beliebigen Zwischenwert annehmen und haben einen absoluten Nullpunkt bei 0 Euro).

**d. Berechnen Sie für das Merkmal `brand` (Marke) die Tabellen mit absoluter und relativer Häufigkeit.**

Wir verwenden die Funktionen `table()` für die absoluten Zahlen und `prop.table()` für die relativen Anteile. Um das Ergebnis lesbar darzustellen, fassen wir es in einem Data Frame zusammen.
```{r aufgabe_1d}
# Absolute Häufigkeiten berechnen
abs_freq_brand <- table(tankerkoenig$brand)

# Relative Häufigkeiten berechnen
rel_freq_brand <- prop.table(abs_freq_brand)

# Tabelle zusammenbauen und runden
brand_tabelle <- data.frame(
  Marke = names(abs_freq_brand),
  Absolute_Haeufigkeit = as.numeric(abs_freq_brand),
  Relative_Haeufigkeit = round(as.numeric(rel_freq_brand), 4)
)

# Ausgabe der fertigen Tabelle
brand_tabelle
```

**e. Stellen Sie die Tabelle absoluter Häufigkeit von `brand` als Balkendiagramm dar. Beschriften Sie alle Axen und geben dem Diagramm eine Überschrift.**

Wir nutzen die Funktion `barplot()`. Mit dem Argument `las = 2` stellen wir sicher, dass die Namen der Marken senkrecht geschrieben werden, falls es viele Marken gibt und der Platz sonst nicht reicht.

```{r aufgabe_1e}
# Balkendiagramm zeichnen
barplot(abs_freq_brand,
        main = "Anzahl der Meldungen pro Tankstellenmarke",
        xlab = "Marke",
        ylab = "Absolute Häufigkeit (Stunden-Meldungen)",
        col = "steelblue",
        las = 2,           # Dreht die Beschriftung der x-Achse um 90 Grad
        cex.names = 0.8)   # Macht die Schrift der Achse etwas kleiner
```

**f. Was bedeuten die absoluten Häufigkeiten im Kontext unserer Daten? Warum gibt es Unterschiede zwischen den Werten der verschiedenen Marken?**

Die absoluten Häufigkeiten geben nicht nur die reine Anzahl der Tankstellen pro Marke an. Da unsere Merkmalsträger eine Kombination aus "Tankstelle" und "Stunde" sind, zeigt die absolute Häufigkeit, wie viele stündliche Preismeldungen insgesamt von einer bestimmten Marke im Datensatz vorliegen. 

**Unterschiede zwischen den Marken** kommen hauptsächlich durch zwei Dinge zustande:
1. Unterschiedliche Marktanteile: Große Anbieter (wie Aral oder Shell) haben deutlich mehr Tankstellen in Berlin als kleinere Anbieter. Mehr Tankstellen produzieren pro Stunde auch mehr Datensätze.

2. Öffnungszeiten und Verfügbarkeit: Wenn Tankstellen nachts geschlossen sind oder ihre Preise nicht durchgehend übermitteln, fehlen für diese Stunden die Meldungen. Marken mit vielen 24/7-Tankstellen generieren also verhältnismäßig mehr Datensätze.

## Woche 2 -- 12.05.2026

**a. Bestimmen Sie, wie viele Werte bei jedem Merkmal im Datensatz fehlen (NA). Finden Sie mit etwas Detektivarbeit heraus, welche Eigenschaft die Datensätze mit den fehlenden Werten haben und wie man die fehlenden mit sinnvollen Werten ersetzen kann. Das Ersetzen müssen Sie nur erklären, nicht implementieren.**

Zuerst zählen wir für jedes Merkmal, wie viele Einträge fehlen. Dafür verwenden wir `is.na()` für jede Spalte und summieren die TRUE-Werte.

```{r aufgabe_2a_na_zaehlen}
fehlende_werte <- colSums(is.na(tankerkoenig))

data.frame(
  Merkmal = names(fehlende_werte),
  Fehlende_Werte = as.numeric(fehlende_werte)
)
```

Die fehlenden Werte treten nur bei `house_number` und `e10_median` auf. Um die Ursache genauer zu verstehen, betrachten wir die betroffenen Tankstellen.

```{r aufgabe_2a_detektivarbeit}
# Tankstellen mit fehlender Hausnummer
unique(tankerkoenig[is.na(tankerkoenig$house_number),
                    c("id", "name", "brand", "street", "post_code")])

# Tankstelle(n) mit fehlendem E10-Preis
unique(tankerkoenig[is.na(tankerkoenig$e10_median),
                    c("id", "name", "brand", "street",
                      "house_number", "post_code")])

# Zeitraum der fehlenden E10-Werte
range(tankerkoenig$date[is.na(tankerkoenig$e10_median)])
```

Bei `house_number` sieht man, dass die Hausnummer nicht wirklich unbekannt ist. Sie steht bei diesen Datensätzen bereits im Merkmal `street`, zum Beispiel in Einträgen wie `Steglitzer Damm 77`, `Königin-Luise-Straße 22a` oder `Prenzlauer Promenade 72-73`. Sinnvoll wäre deshalb, die Hausnummer aus dem Ende des Straßennamens zu übernehmen und das Merkmal `street` danach auf den reinen Straßennamen zu kürzen.

Die fehlenden Werte bei `e10_median` gehören alle zu einer einzelnen Shell-Tankstelle: `Shell Berlin Heerstr. 326-328`. Der Zeitraum reicht vom 07.08.2025 bis zum 30.09.2025. Für diese Zeilen ist `diesel_median` vorhanden, nur der E10-Wert fehlt. Sinnvoll wäre hier eine Schätzung aus den vorhandenen Daten derselben Tankstelle, zum Beispiel indem man für diese Tankstelle die typische Differenz `e10_median - diesel_median` in den übrigen Zeitpunkten berechnet und diese Differenz auf die vorhandenen Dieselpreise addiert. Noch genauer wäre eine Differenz nach Uhrzeit, weil Kraftstoffpreise im Tagesverlauf schwanken.

**b. Erstellen Sie Histogramme für die Merkmale `e10_median` und `diesel_median` und zeichnen jeweils das arithmetische Mittel und den Median ein.**

Für die Histogramme entfernen wir fehlende E10-Werte mit `na.omit()`. Die Preise sind im Datensatz als ganze Zahlen gespeichert, zum Beispiel 1769 für 1,769 Euro. Für die Lagewerte spielt diese Skalierung keine Rolle, die Achsenbeschriftung weist aber auf diese Einheit hin.

```{r aufgabe_2b_hist_e10}
e10_werte <- na.omit(tankerkoenig$e10_median)
e10_mittel <- mean(e10_werte)
e10_median <- median(e10_werte)

hist(e10_werte,
     main = "Histogramm der E10-Preise",
     xlab = "E10-Medianpreis in Tausendstel Euro",
     ylab = "Häufigkeit",
     col = "lightblue",
     border = "white")

abline(v = e10_mittel, col = "red", lwd = 2)
abline(v = e10_median, col = "darkgreen", lwd = 2, lty = 2)
legend("topright",
       legend = c("Arithmetisches Mittel", "Median"),
       col = c("red", "darkgreen"),
       lwd = 2,
       lty = c(1, 2))
```

Beim E10-Preis liegt das arithmetische Mittel etwas oberhalb des Medians. Das deutet darauf hin, dass einige höhere Preise den Durchschnitt nach oben ziehen.

```{r aufgabe_2b_hist_diesel}
diesel_werte <- tankerkoenig$diesel_median
diesel_mittel <- mean(diesel_werte)
diesel_median_wert <- median(diesel_werte)

hist(diesel_werte,
     main = "Histogramm der Dieselpreise",
     xlab = "Diesel-Medianpreis in Tausendstel Euro",
     ylab = "Häufigkeit",
     col = "lightgray",
     border = "white")

abline(v = diesel_mittel, col = "red", lwd = 2)
abline(v = diesel_median_wert, col = "darkgreen", lwd = 2, lty = 2)
legend("topright",
       legend = c("Arithmetisches Mittel", "Median"),
       col = c("red", "darkgreen"),
       lwd = 2,
       lty = c(1, 2))
```

Beim Dieselpreis liegen arithmetisches Mittel und Median sehr nah beieinander. Die Verteilung ist dadurch im Zentrum ungefähr ausgeglichen.

**c. Finden Sie heraus, wie man zwei Histogramme zum besseren Vergleich in einem Diagramm überlagern kann. Dazu können Sie auch Bibliotheken wie ggplot2 und plotly betrachten.**

Zwei Histogramme kann man überlagern, indem man für beide Merkmale dieselben Klassengrenzen verwendet und halbtransparente Farben setzt. Dadurch bleiben die Bereiche sichtbar, in denen sich die Verteilungen überschneiden.

```{r aufgabe_2c_hist_ueberlagert}
gemeinsame_grenzen <- seq(
  floor(min(c(e10_werte, diesel_werte), na.rm = TRUE) / 10) * 10,
  ceiling(max(c(e10_werte, diesel_werte), na.rm = TRUE) / 10) * 10,
  by = 10
)

hist(e10_werte,
     breaks = gemeinsame_grenzen,
     col = rgb(0.1, 0.4, 0.8, 0.45),
     border = "white",
     main = "Überlagerte Histogramme von E10 und Diesel",
     xlab = "Medianpreis in Tausendstel Euro",
     ylab = "Häufigkeit")

hist(diesel_werte,
     breaks = gemeinsame_grenzen,
     col = rgb(0.9, 0.4, 0.1, 0.45),
     border = "white",
     add = TRUE)

abline(v = e10_mittel, col = "blue", lwd = 2)
abline(v = diesel_mittel, col = "darkorange", lwd = 2)

legend("topright",
       legend = c("E10", "Diesel", "Mittelwert E10", "Mittelwert Diesel"),
       fill = c(rgb(0.1, 0.4, 0.8, 0.45),
                rgb(0.9, 0.4, 0.1, 0.45),
                NA,
                NA),
       border = c("white", "white", NA, NA),
       col = c(NA, NA, "blue", "darkorange"),
       lwd = c(NA, NA, 2, 2))
```

Im überlagerten Histogramm erkennt man, dass die E10-Preise insgesamt etwas höher liegen als die Dieselpreise. Die beiden Verteilungen überschneiden sich aber stark, weil beide Kraftstoffarten ähnlichen Markt- und Tagespreisschwankungen unterliegen.

## Woche 3 -- 19.05.2026

**a. Bestimmen Sie Fünf- oder Sechs-Punkte-Zusammenfassungen der Merkmale `e10_median` und `diesel_median` und erstellen zugehörige Boxplots mit Ausreißererkennung. Beschreiben Sie anhand dessen die Unterschiede zwischen den Werteverteilungen der Merkmale.**

Zuerst bestimmen wir für beide Kraftstoffarten die Sechs-Punkte-Zusammenfassung mit Minimum, erstem Quartil, Median, arithmetischem Mittel, drittem Quartil und Maximum. Fehlende Werte bei `e10_median` werden dabei entfernt.

```{r aufgabe_3a_zusammenfassung}
e10_werte <- na.omit(tankerkoenig$e10_median)
diesel_werte <- na.omit(tankerkoenig$diesel_median)

zusammenfassung_preise <- data.frame(
  Merkmal = c("E10", "Diesel"),
  Minimum = c(min(e10_werte), min(diesel_werte)),
  Q1 = c(quantile(e10_werte, 0.25), quantile(diesel_werte, 0.25)),
  Median = c(median(e10_werte), median(diesel_werte)),
  Mittelwert = c(mean(e10_werte), mean(diesel_werte)),
  Q3 = c(quantile(e10_werte, 0.75), quantile(diesel_werte, 0.75)),
  Maximum = c(max(e10_werte), max(diesel_werte))
)

zusammenfassung_preise
```

Für die Boxplots verwenden wir die übliche 1,5-IQR-Regel. Werte außerhalb der Antennen werden im Boxplot als Ausreißer dargestellt.

```{r aufgabe_3a_boxplots}
boxplot(e10_werte, diesel_werte,
        names = c("E10", "Diesel"),
        main = "Boxplots der Medianpreise von E10 und Diesel",
        ylab = "Medianpreis in Tausendstel Euro",
        col = c("lightblue", "lightgray"))
```

Die mittleren 50 % der E10-Werte liegen zwischen 1609 und 1689, bei Diesel zwischen 1574 und 1659. E10 liegt damit im Zentrum der Verteilung etwas höher als Diesel. Der Median beträgt bei E10 1639 und bei Diesel 1619. Beide Verteilungen haben Ausreißer nach unten und oben. Besonders auffällig ist bei Diesel das Minimum 0, denn ein Dieselpreis von 0 ist fachlich kein realistischer Kraftstoffpreis. Bei E10 ist das Maximum 2669 ebenfalls extrem hoch gegenüber dem normalen Wertebereich.

**b. Extrahieren Sie die Ausreißer von `e10_median` und `diesel_median`. Finden Sie mit Detektivarbeit heraus, ob es ein Muster für die Ausreißer gibt, z.B. wann sie wo auftreten, und ob die Ausreißer echte oder falsche Werte sind.**

Wir berechnen zunächst die unteren und oberen Ausreißergrenzen nach der 1,5-IQR-Regel und filtern anschließend alle betroffenen Datensätze heraus.

```{r aufgabe_3b_ausreisser_extrahieren}
ausreisser_grenzen <- function(x) {
  x <- x[!is.na(x)]
  q1 <- quantile(x, 0.25)
  q3 <- quantile(x, 0.75)
  iqr <- IQR(x)
  c(unten = q1 - 1.5 * iqr,
    oben = q3 + 1.5 * iqr)
}

grenzen_e10 <- ausreisser_grenzen(tankerkoenig$e10_median)
grenzen_diesel <- ausreisser_grenzen(tankerkoenig$diesel_median)

ausreisser_e10 <- tankerkoenig[
  !is.na(tankerkoenig$e10_median) &
    (tankerkoenig$e10_median < grenzen_e10["unten"] |
       tankerkoenig$e10_median > grenzen_e10["oben"]),
]

ausreisser_diesel <- tankerkoenig[
  !is.na(tankerkoenig$diesel_median) &
    (tankerkoenig$diesel_median < grenzen_diesel["unten"] |
       tankerkoenig$diesel_median > grenzen_diesel["oben"]),
]

data.frame(
  Merkmal = c("E10", "Diesel"),
  Untere_Grenze = c(grenzen_e10["unten"], grenzen_diesel["unten"]),
  Obere_Grenze = c(grenzen_e10["oben"], grenzen_diesel["oben"]),
  Anzahl_Ausreisser = c(nrow(ausreisser_e10), nrow(ausreisser_diesel))
)
```

Um Muster zu finden, betrachten wir die Ausreißer nach Monat, Uhrzeit und Marke. Außerdem lassen wir uns die extremsten Beobachtungen anzeigen.

```{r aufgabe_3b_muster}
# Monate mit den meisten Ausreißern
sort(table(substr(ausreisser_e10$date, 1, 7)), decreasing = TRUE)[1:6]
sort(table(substr(ausreisser_diesel$date, 1, 7)), decreasing = TRUE)[1:6]

# Uhrzeiten mit den meisten Ausreißern
sort(table(ausreisser_e10$time), decreasing = TRUE)[1:8]
sort(table(ausreisser_diesel$time), decreasing = TRUE)[1:8]

# Marken mit den meisten Ausreißern
sort(table(ausreisser_e10$brand), decreasing = TRUE)[1:8]
sort(table(ausreisser_diesel$brand), decreasing = TRUE)[1:8]
```

```{r aufgabe_3b_extreme_werte}
auswahl_spalten <- c("date", "time", "name", "brand", "street",
                     "house_number", "post_code", "e10_median",
                     "diesel_median")

# Größte E10-Ausreißer
head(ausreisser_e10[order(-ausreisser_e10$e10_median),
                    auswahl_spalten], 12)

# Kleinste E10-Ausreißer
head(ausreisser_e10[order(ausreisser_e10$e10_median),
                    auswahl_spalten], 8)

# Größte Diesel-Ausreißer
head(ausreisser_diesel[order(-ausreisser_diesel$diesel_median),
                       auswahl_spalten], 12)

# Kleinste Diesel-Ausreißer
head(ausreisser_diesel[order(ausreisser_diesel$diesel_median),
                       auswahl_spalten], 12)
```

Die Ausreißer treten nicht zufällig verteilt auf. Viele E10-Ausreißer liegen im Februar 2025 und Januar 2026, viele Diesel-Ausreißer besonders im Januar 2026. Bei den Uhrzeiten häufen sich die Ausreißer morgens, vor allem um 06:00, 07:00, 08:00 und 09:00 Uhr. Das passt zu typischen Tagesmustern bei Kraftstoffpreisen: morgens sind Preise oft hoch und sinken im Tagesverlauf.

Ein Teil der Ausreißer sind deshalb vermutlich echte Werte. Werte knapp über der oberen Ausreißergrenze, zum Beispiel um 1814 oder 1849, sind im Vergleich zum restlichen Datensatz zwar hoch, aber als Kraftstoffpreise noch plausibel. Anders sieht es bei den extremsten Fällen aus: Ein Dieselpreis von 0 ist kein echter Preis und muss als falscher Wert betrachtet werden. Auch die Beobachtung mit E10 = 2669 und Diesel = 2619 am 21.02.2025 um 17:00 Uhr ist sehr wahrscheinlich fehlerhaft, weil die Preise derselben Tankstelle in den Stunden davor und danach deutlich niedriger sind. Solche Werte sollten vor weiterführenden Analysen geprüft oder ersetzt werden.

**c. Berechnen Sie die mittlere absolute Abweichung vom arithmetischen Mittel und die Standardabweichung von `e10_median` und `diesel_median` und vergleichen die Werte.**

Die mittlere absolute Abweichung berechnen wir hier als durchschnittlichen absoluten Abstand aller Werte vom arithmetischen Mittel. Die Standardabweichung misst ebenfalls Streuung, gewichtet große Abweichungen wegen des Quadrierens aber stärker.

```{r aufgabe_3c_streuungsmasse}
mittlere_absolute_abweichung <- function(x) {
  x <- x[!is.na(x)]
  mean(abs(x - mean(x)))
}

streuung_preise <- data.frame(
  Merkmal = c("E10", "Diesel"),
  Mittlere_absolute_Abweichung = c(
    mittlere_absolute_abweichung(tankerkoenig$e10_median),
    mittlere_absolute_abweichung(tankerkoenig$diesel_median)
  ),
  Standardabweichung = c(
    sd(tankerkoenig$e10_median, na.rm = TRUE),
    sd(tankerkoenig$diesel_median, na.rm = TRUE)
  )
)

streuung_preise
```

Diesel streut nach beiden Kennzahlen etwas stärker als E10. Die mittlere absolute Abweichung liegt bei Diesel über der von E10, und auch die Standardabweichung ist bei Diesel größer. Der Unterschied zwischen mittlerer absoluter Abweichung und Standardabweichung zeigt außerdem, dass extreme Werte einen spürbaren Einfluss haben. Das ist besonders bei Diesel wichtig, weil dort der falsche Wert 0 und mehrere sehr hohe Morgenpreise die Standardabweichung stärker erhöhen.

## Quellen

[1] Tankerkönig UG, URL: https://tankerkoenig.de, letzter Aufruf: 27.04.2026
